【裁判字號】    90,台上,7834
【裁判日期】    901221
【裁判案由】    違反貪污治罪條例
【裁判全文】
最高法院刑事判決                                九十年度台上字第七八三四號
    上  訴  人  甲○○
右上訴人因違反貪污治罪條例案件，不服台灣高等法院台中分院中華民國九十年七月
十八日第二審更審判決（九十年度上更(二)字第二○四號，起訴案號：台灣苗栗地方法
院檢察署八十七年度偵字第三五四九號），提起上訴，本院判決如左：
    主  文
上訴駁回。
    理  由
按刑事訴訟法第三百七十七條規定，上訴於第三審法院，非以判決違背法令為理由，
不得為之。是提起第三審上訴，應以原判決違背法令為理由，係屬法定要件。如果上
訴理由狀並未依據卷內訴訟資料，具體指摘原判決不適用何種法則或如何適用不當，
或所指摘原判決違法情事，顯與法律規定得為第三審上訴理由之違法情形，不相適合
時，均應認其上訴為違背法律上之程式，予以駁回。本件原判決依憑上訴人甲○○在
法務部調查局苗栗縣調查站及檢察官偵查中之自白，證人鄭水梅、邱菊英、湯香萍、
林蕭寶蓮、連思怡、郭瑞坤、吳秀錦、邱瑞祥、邱秀梅、鄭素娟之證言，卷附之苗栗
縣代收省縣及其共分稅日報表、房屋稅繳款書（包括收據聯）、契約書、苗栗縣竹南
鎮農會函、人事命令發布書等證據，認定上訴人有其事實欄所載之犯行。對於上訴人
在原審審理中，僅供認有連續收取稅款未按時繳交，用以支付伊個人貨款利息及互助
會款，嗣後已繳交該竹南鎮農會轉交苗栗縣稅捐稽徵處等情，但否認有侵占犯行，所
為伊職務係竹南鎮農會中港分部主任兼轉帳及放款覆審，非職司代收稅款業務，自非
屬於受託代收稅款之公務之人員，且伊僅係將所收稅款暫時挪用，嗣後已將稅款連同
滯納金繳交農會轉歸還苗栗縣稅捐稽徵處，並無不法所有侵占故意等語之辯解，認係
避就圖卸刑責之詞，無可採信，業依調查所得之卷證資料，逐一詳加指駁及說明。因
將第一審判決撤銷，改判仍論處上訴人連續受公務機關委託承辦公務之人，侵占公有
財物罪刑（處有期徒刑三年，褫奪公權三年）。上訴人之第三審上訴意旨略謂：依竹
南鎮農會之人事命令發布書，上訴人之職務係該農會中港分部主任兼轉帳及放款覆審
，而竹南鎮農會中港分部承辦代收房屋稅款之職員係鄭水梅，亦經證人鄭水梅、邱菊
英供證屬實，然原判決認定上訴人對於中港分部代收稅款業務有監督及代收之職責，
屬受公務機關委託承辦公務之人員，乃不當擴大貪污治罪條例第二條後段之適用範圍
，除顯然違反經驗及論理法則之違法外，其事實欄認定上訴人對於該農會辦理代收稅
款之業務有年，並未說明所憑之證據及理由，有判決不載理由之違法，且上訴人具狀
請求原審向竹南鎮農會函查有關中港分部承辦代收稅款職員之代理人如何決定，原審
認無必要，原判決認定上訴人係受公務機關委託承辦公務之人員，顯係不依證據而僅
憑上訴人確曾幫忙代收稅款之自白，除有應於審判期日調查之證據未予調查之違法外
，亦與刑事訴訟法第一百五十四條及第一百五十六條第二項之規定相違背；上訴人為
便於侵占稅款，於收款當日，祇將繳款書第二聯退還繳款人，其餘第一、三聯則予以
隱匿未交出，俟民國八十七年六月二十六日，始蓋用與實際收款日期不符之日期戳於
繳款書第一、三聯，再交承辦人員，目的在完成或掩飾侵占行為，二者有裁判上一罪
關係，原判決於理由欄六，認行使業務登載不實文書部分，係另行起意，無裁判上一
罪關係，有適用法則不當之違法云云。惟查原判決於事實欄記載上訴人於竹南鎮農會
辦理該代收稅款之業務有年，已於理由欄六，依據竹南鎮農會八十九年二月二十一日
苗竹鎮農信字第○○五一號函及人事令命發布書，說明竹南鎮農會信用部自四十二年
起，即受託辦理房屋稅代收業務，中港分部自五十六年起受託辦理，上訴人於六十五
年進入該農會服務，曾任會務股長、信用部主任、大埔分部主任，八十六年十月調任
中港分部主任，足見上訴人對該業務內容知悉甚詳等情，明其理由，顯無上訴意旨
所謂判決理由不備之違法情事。又原判決並非僅憑上訴人在原審本次更審時之自白，
尚依據證人鄭素娟、鄭水梅之證言，及竹南鎮農會函、人事命令發布書及竹南鎮農會
受託代理縣庫分庫辦理縣庫收入業務之契約書等證據，判斷上訴人職司竹南鎮農會中
港分部主任，對於該分部代收稅款之業務，有監督之職責，且對於代收稅款業務，亦
可為臨時性之執行，自屬受公務機關委託承辦公務之人員，於理由欄六內，詳加說明
。從形式上觀察，亦無上訴意旨所指摘違背刑事訴訟法第一百五十四條、第一百五十
六條第二項規定之情事。而經驗法則及論理法則，均屬客觀上存在之定則，非當事人
主觀之推測。原判決依據上揭證據所為證明力之判斷，尚與客觀上之經驗法則及論理
法則無違，自不容上訴意旨，僅憑個人主觀意見，漫事指為有違經驗及論理法則。再
刑事訴訟法所稱依法應於審判期日調查之證據，係指與待證事實有重要關係，且在客
觀上顯有調查必要性之證據而言，倘所證明之事項已臻明瞭，祇意在延滯訴訟，故為
無益調查之聲請，即欠缺再行調查之必要性，應非屬於應於審判期日調查之證據範圍
。上訴人聲請原審再向竹南鎮農會函查代收稅款承辦人員之代理人如何決定，原判決
已說明因事證已明，故無再為調查之必要性，而未為此部分無益之調查，顯無違法之
可言。至刑法第五十五條之牽連犯，必須二個以上之行為有方法與結果之牽連關係，
始足構成，亦即必須以犯一罪之方法行為犯他罪，或以犯一罪之結果行為犯他罪，方
有牽連關係之可言。且本院為法律審，依刑事訴訟法第三百九十四條第一項前段之規
定，應以第二審判決所確認之事實為基礎，據以判斷原判決是否違背法令。原判決確
認上訴人有其事實欄所載之犯行，於理由欄二－(三)及六，復說明侵占犯罪係即成犯，
上訴人明知所收取之款項為稅款，竟挪為私用，易持有為所有，犯罪即屬既遂，至事
後於八十七年六月十六日籌足款項繳回農會，乃犯罪後之態度問題，不影響犯罪之成
立；而卷附房屋稅繳款書第一聯所蓋日期，均係八十七年六月二十六日，足見上訴人
並非於各該侵占犯行時，同時蓋上八十七年六月二十六日之日期戳，係嗣後欲補回時
方蓋用，況該補回蓋用之日期，係在房屋稅繳納期限八十七年五月屆滿之後，堪認此
部分行使業務登載不實文書罪嫌，顯為另行起意，又未經檢察官起訴，與起訴科刑部
分，無裁判上一罪關係。則依原判決所確認之事實，此項法律適用與否之說明，自無
違法情事，上訴意旨，任意指為適用法則不當，顯非適法之第三審上訴理由。依上開
說明，本件上訴殊難認已具備首揭法定形式要件，為違背法律上之程式，應予駁回。
據上論結，應依刑事訴訟法第三百九十五條前段，判決如主文。
中      華      民      國     九十     年     十二     月    二十一    日
                              最高法院刑事第一庭
                                  審判長法官  施  文  仁
                                        法官  張  淳  淙
                                        法官  林  永  茂
                                        法官  蕭  仰  歸
                                        法官  洪  佳  濱
      右正本證明與原本無異
                                              書  記  官
中      華      民      國     九十     年     十二     月    二十八    日


司法院資訊處製作；財團法人民間司法改革基金會備份。
